【裁判字號】    89,判,416
【裁判日期】    890218
【裁判案由】    土地稅法
【裁判全文】
行  政  法  院  判  決                            八十九年度判字第四一六號
    原      告  甲○○
    訴訟代理人  李光化律師
    被      告  臺中縣稅捐稽徵處
右當事人間因土地稅法事件，原告不服財政部中華民國八十八年一月十四日台財訴第
000000000號再訴願決定，提起行政訴訟，本院判決如左︰
    主  文
原告之訴駁回。
    事  實
緣原告於民國八十三年十二月十日以買賣取得坐落台中縣大雅鄉○○段三九五地號農
地乙筆，面積二、四七九平方公尺，該農地並申准經被告依行為時土地稅法第三十九
條之二第一項規定免徵土地增值稅新台幣（以下同）一、六二○、○八三元在案，嗣
被告於八十五年十月十五日派員會同農業、地政機關人員赴現場勘查時，查獲系爭農
地未經申請核准，即於系爭土地堆置廢五金、水泥板、水管及五金材料等違規使用情
事，被告乃依行為時土地稅法第五十五條之二規定，按原免徵土地增值稅額科處二倍
之罰鍰計三、二四○、一○○元（計至百元止）。原告不服，申請復查，未獲變更，
循序提起行政訴訟。茲摘兩造訴辯意旨如次：
原告起訴意旨及補充理由略謂︰一、按土地稅法第五十五條之二第一項科處原免徵土
地增值稅二倍之罰鍰要件，須有下述情形之一，即（一）再移轉於非自行耕作之農民
。（二）非依第二十二條之一規定之各項原因，閒置不用。（三）非依法令變更為農
業非用地使用，而不繼續耕作。又前項應處罰鍰之土地，不繼續耕作面積未達每宗土
地原免徵土地增值稅土地面積之五分之一，其罰鍰得按實際不繼續耕作面積比率計算
，為同條第二項所明定。二、惟查：系爭農地毗鄰係從事木器製造業，其木屑經常飛
漫淹沒系爭農地上之農作物，造成稻米無法成長，早在原農地耕作人廖慶安耕作時即
曾多次變換栽植其他農作物（如蕃石榴、荔枝、柚子、龍眼、楊桃、釋迦、棗子、蓮
霧等等），原告受讓該農地後，上述公害污染依然如故，果樹不斷枯死，幾達不能耕
作狀態，因於八十五年十月中旬購置水泥板及五金材料，圖與鄰地間砌以水泥板牆，
阻隔木屑飄散污染農地上之作物，並為保育果樹新苗生長，購置水管一批，重新埋設
，以利灌溉、排水，經僱工使用機械車輛施工至同年十一月上旬完成。其間暫無法繼
續耕作原因符合同法第二十二條之一但書所列第三款因公害污染不能耕作，及第四款
因灌溉、排水設施損壞不能耕作之情形，顯在不得科處罰鍰之列，乃被告不察，誤認
為系爭農地舖蓋砂石，並堆置工程使用之器材，已變更為非農業使用，顯有誤會。三
、次查土地稅法第五十五條之二所謂「不繼續耕作」之本意係指有同條項第一、二、
三款之情形後故意棄而不再耕作而言，若因排除公害污染及灌溉、排水等設施暫時休
耕，俟施工完成後再復耕之情形即非本條項所指之「不繼續耕作」，況且「不繼續耕
作」有無期間之限制法無明文，原告於八十五年十月中旬為阻絕鄰地公害污染及灌溉
、排水等設施而暫時挖起果樹施工至同年十一月上旬完成，其間僅二十日左右，與被
告復查決定書所指：「系爭農地經本處於八十五年十月十五日會同豐原地政事務所、
大雅鄉公所組成會勘小組清查時發現系爭農地舖蓋砂石，並堆置工程使用之器材，嗣
經申請人（即原告）提出申請後於八十五年十一月五日辦理複勘時，現場已將工程器
材搬離，重新種植多種果樹，此有卷附之免徵土地增值稅之農地定期實地查核清單及
現場會勘照片可稽．．．」之期間相符，亦為財政部八十八年一月十四日台財訴第0
00000000號再訴願決定書所認定。惟原告當初申請複查時被告於八十五年十
一月八日中縣稅財字第八五一五四四○九號函竟以初勘不作農業使用案件，復勘雖已
復耕，仍應依法處罰，但究依何項法令仍應處罰未據說明，現行法對不繼續耕作之期
間既乏明文限制，何以「二十多日」之排除公害污染期間即認「不繼續耕作」豈非無
據。四、另查土地稅法第五十五條之二第二項規定應處罰鍰之土地，不繼續耕作面積
未達每宗土地原免徵土地增值稅土地面積之五分之一，其罰鍰得按實際不繼續耕作面
積比率計算。被告認原告不繼續耕作面積已逾該宗免稅土地面積五分之一，係以「目
測」之結果認定，此有被告八十六年四月二十五日中縣稅財字第八六一一七四七九號
覆大雅鄉公所函可稽，而所謂「目測」僅概約觀之，既不精確亦無標準，且係何人目
測，其據何判斷均未記載，豈能作為科罰之依據，其有違證據法則，至為顯然。至被
告據以罰鍰之草圖，既無制作之日期，又無制作之人員簽章，更無加蓋公印，連私文
書之形成要件即不具備，更遑論實質之效力，且其勘查時並未會同原告到場，亦未囑
託地政單位正確測量，僅據此不具合法程式之草圖科罰，不僅濫用公權力侵害人民權
益，甚至有偽造文書違法徵收之罪嫌，其無證據能力，更不待言。乃原處分機關於審
核復查及訴願，再訴願機關均未詳究，遽以駁回，均屬無可維持。五、按種植果樹之
農作物每棵之間隔較之一般農作物為廣闊，其空間較大，原告利用其空間放置少許水
管等既無礙果樹之成長，原處分據此即謂未作農業使用，亦與情理有背。六、原告自
始無變更為非農業用地使用，原處分機關派員勘測時僅據不實之目測又忽視暫時性之
休耕，有其不罰之原因存在，遽予科罰，顯有違憲法第一百四十三條第三項規定，即
違背國父土地漲價歸公之政策。被告之承辦人員，亦有違法失職之處。七、關於被認
為非依法令變更為非農業用地部分：被告答辯不足採。被告以地上堆有廢棄物即足認
其不繼續耕作之事實，惟參諸卷內所附照片顯示地上之各類農作物依然存在，僅其間
空隙處放置部分待用之材料，何能謂為廢耕及變更為非農業使用，況其面積並未實測
，遽認已逾該農地面積五分之一，更屬無據。八、關於繪製現場圖部分：被告答辯內
容，亦與事實不符。蓋大雅鄉公所函附之現場圖，係案發後之八十六年五月五日（距
案發七個月後），由該公所派員持被告所提供之相片，至現場核對違規當時面積時所
繪成。並非案發當時依法測量之正式製圖，致錯誤百出，面積之計算及縮尺比例均不
準確，茲列舉於後：1.按台中縣大雅鄉○○段二九五地號總面積為二四七九平方公尺
，現場圖記載其總面積雖與土地謄本之記載相符，惟圖示南北長度為一一四．二公尺
，東西寬度為二一．七公尺，其面積即為二四七八．一四平方公尺（一一四．二ｍ×
二一．七ｍ＝二四七八．一四ｍ）誤差。八六平方公尺，而竟記載同為二四七九平方
公尺，其次圖示Ａ部分建築依使用執照記載其面積為一六四．八二平方公尺而圖示則
載為一七五．五六平方公尺（一五．四ｍ×一一．四ｍ＝一七五．五六ｍ）誤差一○
．七四平方公尺，亦不相符合。2.該現場圖未依實際縮尺比例計算繪製致各處面積均
不正確列舉其懸殊部分如左；(1)圖示Ｈ、Ｉ部分之長度合計為七六．八公尺，然Ｆ部
分之長度不及前者（Ｈ、Ｉ部分），同為七六．八公尺。(2)圖示Ａ、Ｂ、Ｃ部分之
長度（一五．四ｍ＋一一ｍ＋一一ｍ）合計為三七．四公尺而已，比Ｈ、Ｉ部分之
長度七六．八公尺較長。(3)圖示「堆放水泥板」，Ｅ、Ｄ部分（分別為一一．四公尺
、七公尺、十五公尺）合計為三三．四公尺長而已，比Ｆ部分之長度七六．八公尺
較長。(4)圖示Ｅ部分之長度為七公尺，但顯然與圖示「堆放水泥板」之十一．四公尺
及Ｄ部分之十五公尺所繪製之長度比例懸殊。(5)圖示「堆放水泥板」部分之長度較Ｄ
部分長度為長，前者僅一一．四公尺，後者為一五公尺。(6)本地號寬度為二一．
七公尺，扣減Ｈ部分寬四公尺，Ｊ部分七．四公尺，農路四公尺，Ｆ部分四公尺，合
計為一九．四公尺，剩下斜線部分（即違規部份）應為二．三公尺，繪成佔全部寬
度之三分之一，差異幅度之大一目了然。3.上開現場圖係證明原告合法使用農地及違
規使用農地面積之比例，違規使用面積如逾該宗農地面積五分之一即應依土地稅法科
處罰鍰之重要證據，被告則據此不準確之現場圖，既無製圖之機關名稱、日期、製作
人員簽章、機關印信等，連私文書之形式要件都不具備，更遑論實質之效力，顯無證
明力與證據能力，自不得以之作為科處罰鍰之依據，從而原處分自屬違法，無可維持
。九、綜上所述，被告對於本件農地有無違規使用，其面積是否逾該宗面積五分之一
，初係以目測認定，嗣經原告提出複查後始於八十六年五月五日持目測拍照之相片至
現場繪成現場圖，以此不準確且顯無證據能力之圖而計算違規面積為七六五．八四平
方公尺其不合法至為明顯。為此，請判決撤銷原處分及一再訴願決定等語。
被告答辯意旨略謂︰一、被告於八十三年十二月十日因買賣取得大雅鄉○○段三九五
地號農地，經申請准依土地稅法第三十九條之二規定免徵土地增值稅在案，惟系爭農
地嗣經被告於八十五年十月十五日會同豐原地政事務所、大雅鄉公所清查時發現堆置
廢五金、水泥板、水管及工程五金材料等，現場並有工程車輛進出，其不繼續耕作面
積已逾該宗免稅土地面積五分之一，又系爭土地復經被告於八十五年十一月十五日、
八十六年四月二十九日再次會同農業、地政機關勘查時，堆置之廢五金、水泥板、水
管及工程五金材料雖已搬離，惟該筆土地仍覆蓋砂石，經大雅鄉公所依初勘照片實地
丈量結果，違章面積為七六五．八四平方公尺，確已逾該宗免稅土地面積五分之一，
此有卷附之「免徵土地增值稅之農地定期實地查核清單」、現場會勘照片及台中縣大
雅鄉公所八十六年五月十三日八六雅農字第○七九八一號函可資佐證，原告就系爭農
地有非依法令變更為非農業使用之情事，足堪認定，而系爭農地縱於違章查獲後再恢
復作農業使用，依財政部八十一年八月四日台財稅第八一一六七三七四九號函釋「取
得．．．免徵土地增值稅之農業用地後，如經查明變更使用，．．．不論事後有無恢
復為農業使用，仍應依土地稅法第五十五條之二規定處罰。」規定，仍無法免除其不
繼續耕作應受處罰之責，被告依土地稅法第三十九條之二第一項及第五十五條之二之
規定核定論罰，並無違誤。二、依據被告於八十五年十月十五日現場勘查取具之照片
與八十五年十一月五日複勘所取具之照片相對照，雖已將工程器材搬離，但該筆土地
仍覆蓋砂石，且原告於復查申請書中亦承認因從事水管工程事業，為工程方便致將部
分水管暫時放置水果樹下，於工程中陸續取用。又依農業用地移轉免徵增值稅案件管
制檢查作業要點第五點規定，農業用地實地查核時農業機關負責農業用地是否繼續作
農業使用之認定，經台中縣大雅鄉公所以八十六年五月十三日八六雅農字第○七九八
一號函復：「．．．三、本筆農地於八十五年十月十五日．．．當時除土地周圍少部
分種植果樹外，農地上堆置五金、水泥板、水管及工程五金材料等，並有工程車輛正
施工中，顯與農業經營無關．．．又無土地稅法第二十二條之一第一項但書各款規定
之阻卻違規事由，即難謂整筆為合法使用。四、．．．至現場核對違規當時面積，並
繪成現場圖」，經該所實地丈量結果，扣除合法使用面積一七一三．一六平方公尺，
違規面積為七六五．八四平方公尺，而非原告所稱係以目測，其違規面積已超過原免
徵土地增值稅土地面積（二、四七九平方公尺）五分之一，是其逾該宗地面積五分之
一以上之土地面積非法變更為非農業使用事證明確，故原告之主張，核與實情不符，
顯無可採。原告之訴為無理由，請判決駁回等語。
    理  由
按「農業用地在依法作農業使用時，移轉與自行耕作之農民繼續耕作者，免徵土地增
值稅。」及「依第三十九條之二第一項取得之農業用地，取得者於完成移轉登記後，
有左列不繼續耕作情形一者，處以原免徵土地增值稅二倍之罰鍰，其金額不得少於取
得時申報移轉現值百分之二：一、．．．三、非依法令變更為非農業用地使用。．．
．前項應處罰鍰之土地，不繼續耕作面積未達每宗土地原免徵土地增值稅土地面積之
五分之一，其罰鍰得按實際不繼續耕作面積比率計算。但以一次為限。」分別為行為
時土地稅法第三十九條之二第一項及第五十五條之二所明定。查，本件原告於八十三
年十二月十日買賣取得坐落台中縣大雅鄉○○段三九五地號農地，並申經被告依行為
時土地稅法第三十九條之二第一項規定核准免徵土地增值稅一、六二○、○八三元在
案。嗣被告於八十五年十月十五日派員會同農業、地政機關人員赴現場勘查時，查獲
系爭農地未經申請核准，即於系爭土地堆置廢五金、水泥板、水管及五金材料等違規
使用情事，被告乃依法裁處原免徵土地增值稅二倍之罰鍰計三、二四○、一○○元。
原告不服，循序提起行政訴訟，主張：系爭農業用地於完成移轉登記時，仍依原使用
情形沿用，即仍做農業用途。惟因系爭農地毗鄰係從事木器製造業，木屑淹沒農作物
，幾達不能耕作狀態，故於八十五年十月中旬購買水泥板及五金材料，砌水泥板牆，
防止公害污染，保育樹苗生長，並重新埋設水管，以利灌溉，符合土地稅法第二十二
條之一第三款規定。被告以施工期間之二十餘日排除公害污染，即認定不繼續耕作，
顯與立法意旨不符。況被告以目測認定不繼續耕作面積比率已逾免稅土地面積五分之
一，於七個月後即八十六年五月五日，始依初勘之相片核對繪製違規當時之面積，比
例不準確，據此認定違規面積為七六五．八四平方公尺，於法有違。被告本件處分顯
有違憲法第一百四十三條第三項漲價歸公之意旨，應予撤銷云云。經查，系爭農地嗣
經被告於八十五年十月十五日會同豐原地政事務所、大雅鄉公所等農政單位清查時，
發現堆置廢五金、水泥板、水管及工程五金材料等，現場並有工程車輛進出；即整筆
土地舖蓋沙石，並堆置工程使用器材，且農舍裡面放置工程器材等情，有經會勘各單
位承辦人簽章之實地查核清單（含照片），附原處分卷足稽。依其內容所載，非如原
告主張僅臨時施工之情形可比擬。況系爭農地經被告分別於八十五年十一月十五日及
八十六年四月二十九日再次會同農業、地政機關勘查時，堆置之廢五金、水泥板、水
管及工程五金材料雖已搬離，惟該筆土地仍覆蓋砂石，經大雅鄉公所依初勘照片並參
酌實地狀況丈量結果，違章情形雖非初勘時之整筆土地，但其面積為七六五．八四平
方公尺，確已逾該宗免稅土地面積五分之一，此有免徵土地增值稅之農地定期實地查
核清單、現場會勘照片及台中縣大雅鄉公所八十六年五月十三日八六雅農字第○七九
八一號函附原處分卷可資佐證。又被告於八十五年十月十五日會同相關單位勘查時，
系爭農地整筆未繼續耕作，已詳前開說明。原告誤解為被告以目測方式，認定未繼續
耕作面積達五分之一以上。被告於八十五年十一月五日複勘時，原告雖已將工程器材
搬離，但該筆土地仍覆蓋砂石，且原告於復查申請書中亦承認因從事水管工程事業，
為工程方便致將部分水管暫時放置水果樹下，於工程中陸續取用。又依負責農業用地
是否繼續作農業使用之認定機關，即台中縣大雅鄉公所查核結果，於八十六年五月十
三日以八六雅農字第○七九八一號函復被告稱：「．．．三、本筆農地於八十五年十
月十五日．．．當時除土地周圍少部分種植果樹外，農地上堆置五金、水泥板、水管
及工程五金材料等，並有工程車輛正施工中，顯與農業經營無關．．．又無土地稅法
第二十二條之一第一項但書各款規定之阻卻違規事由，即難謂整筆為合法使用。四、
．．．至現場核對違規當時面積，並繪成現場圖」，並經該所實地丈量結果，扣除合
法使用面積一七一三．一六平方公尺，違規面積為七六五．八四平方公尺，而非原告
所稱係以目測，其違規面積已超過原免徵土地增值稅土地面積（二、四七九平方公尺
）五分之一，是其逾該宗地面積五分之一以上之土地面積非法變更為非農業使用事證
明確。又土地稅法第二十二條之一第一項雖規定有四款免課徵荒地稅之規定，惟依該
條第二項之規定，仍應依平均地權條例有關規定辦理。原告並未舉證證明伊確於事前
向主管機關申請，並經准予免課徵荒地稅，自不得以主張阻止公害污染，暫不耕作為
由，而冀免本件處罰。且被告依首揭法條意旨所為之處分，無違憲法第一百四十三條
第三款規定，反更能確保農地農用之意旨。原告主張，核無足採。揆諸首揭說明，本
件原處分核無違誤，一再訴願決定遞予維持，亦無不合，原告猶執前詞，聲明撤銷，
為無理由，應予駁回。
據上論結，本件原告之訴為無理由，爰依行政訴訟法第二十六條後段，判決如主文。
中    華    民    國     八十九      年      二      月      十八       日
                    行 政 法 院 第 五 庭
                                審 判 長 評  事      廖  政  雄
                                         評  事      趙  永  康
                                         評  事      沈  水  元
                                         評  事      林  清  祥
                                         評  事      姜  仁  脩
右  正  本  證  明  與  原  本  無  異
                                         法院書記官  張  惠  美
中    華    民    國     八十九      年      二      月     二十二      日


司法院資訊處製作；財團法人民間司法改革基金會備份。
